【裁判字號】    97,消債更,467
【裁判日期】    970910
【裁判案由】    聲請更生程序
【裁判全文】
臺灣高雄地方法院民事裁定           97年度消債更字第467號
聲  請  人  甲○○
上列聲請人因消費者債務清理事件聲請更生，本院裁定如下：
    主  文
聲請駁回。
聲請費用由聲請人負擔。
    理  由
一、聲請意旨略以：聲請人即債務人因積欠台新國際商業銀行（
    下稱台新銀行）等多家銀行信用卡或現金卡債務共新台幣（
    下同）1,360,865 元，因而於民國95年12月22日與最大債權
    銀行即台新銀行，依「中華民國銀行公會會員辦理消費金融
    案件無擔保債務協商機制」（下稱債務協商機制）請求共同
    協商債務清償方案，並協商成立。協商內容為，自協商成立
    次月起，分120 期，年利率為4.88％，於每月10日繳納（下
    同）14,354元至指定帳戶。嗣因聲請人為維持個人生活必要
    及負擔母親安養院之費用，實無力繼續履行，原協商條件而
    於97年3 月毀諾。又聲請人於任職公司可獲致之每月薪資僅
    有30,000元，於扣除必要生活費用9,892 元（以內政部社會
    司所頒之最低生活費用計算）加計上開22,000元之安養院費
    用後，已無法依協商條件清償，可認客觀上確有不可歸責於
    債務人之事由，又其無擔保或無優先權之債務總額未逾1,20
    0 萬元，復未經法院裁定開始清算程序或宣告破產，爰聲請
    更生等語。
二、按「債務人與金融機構協商成立者，不得聲請更生或清算。
    但因不可歸責於己之事由，致履行顯有重大困難者，不在此
    限」；「本條例施行前，債務人依金融主管機關協調成立之
    中華民國銀行公會會員辦理消費金融案件無擔保債務協商機
    制與金融機構成立之協商，準用前項之規定」，為消費者債
    務清理條例（下稱消債清理條例）第151 條第5 項、第6項
    分別定有明文。衡諸債之關係，係以當事人間之信賴關係為
    基礎，為社會經濟組織之重要支柱，故當事人於以法律行為
    追求自己之利益之際，亦應顧及對方之利益，並考量債權債
    務在社會上之作用，本於誠實及信用之原則，行使債權及履
    行債務。是對於已陷入經濟上困境之消費者，若任其於惡性
    循環之債務窘境中自生自滅，將衍生嚴重之社會問題，難以
    維持安定之社會經濟秩序，故為兼顧債權人、債務人雙方之
    利益，對陷於經濟上困境之消費者，乃允其於消費者債務清
    理條例施行後，得選擇以重建型之更生程序或清算型之清算
    程序清理其債務，藉以妥適調整債務人與債權人及其他利害
    關係人間之權利義務關係，保障債權人獲得公平受償，並謀
    求消費者經濟生活之重建復甦機會。惟對於已與金融機構協
    商成立，或於本條例施行前，已依金融主管機關協調成立之
    中華民國銀行公會會員辦理消費金融案件無擔保債務協商機
    制與金融機構成立協商之債務人，若非因不可歸責於己之事
    由，致履行顯有重大困難，僅係為圖謀減免債務，而不為債
    務之履行，自有違債權契約為誠信契約之本旨，故依消債清
    理條例第151 條第6 項準用同條第5 項前段之規定，不得聲
    請更生或清算，始能避免肇致道德危險。
三、經查：
  (一)聲請人前因積欠台新銀行等多家銀行信用卡或現金卡債務共
    1,360,865 元，因而於95年12月22日與最大債權銀行即台新
    銀行，依債務協商機制請求共同協商債務清償方案，並協商
    成立。協商內容為，自協商成立次月起，分120 期，年利率
    為4.88％，於每月10日繳納（下同）14,354元至指定帳戶，
    及聲請人於97年3 月間毀諾等情，有本院依職權所調取之台
    新銀行97年7 月3 日函所附之協議書可證（見本院卷第23-2
    4 頁），而堪採信，故本件聲請人於聲請本件更生前確已依
    照債務協商機制協商。
  (二)本件聲請人具狀聲請更生，係以提出協議書、無擔保債務還
    款計畫、債權人清冊、財產及收入狀況說明書、財政部臺灣
    省南區國稅財產歸屬資料清單、95-96 年度綜合所得稅資料
    清單、96年度各類所得扣繳暨免稅扣繳憑單、勞工被保險人
    投保資料（明細）等件到院為證，並陳明其因每月薪資僅有
    30,000元，惟依照債務協商機制成立協商之內容，需按月繳
    交14,354元，於繳交還款金額後僅餘15,646元，不足支付最
    低生活開銷9,892 元及其母之安養院費用22,000元等情，作
    為本件聲請債務更生之事由。
  (三)惟按，債務人與金融機構協商成立者，除非因不可歸責於己
    之事由，致履行顯有重大困難，否則不得聲請更生或清算，
    消費者債務清理條例第151 條第5 項規定意旨甚明。是債務
    清償方案成立後，應由債務人按其條件履行，如於其後發生
    情事變更，在清償期間內之收入或收益不如預期，致該方案
    履行困難甚或履行不能，而有不可歸責於己之事由，始能聲
    請更生或清算。此項規定旨在避免債務人任意毀諾已成立之
    協商，不當運用更生或清算之裁判上債務清理程序，而破壞
    消費者債務清理條例立法之良意。
  (四)聲請人固謂其每月僅能賺得30,000元，惟觀諸聲請人所提供
    予本院之95-96 年度綜合所得稅資料清單及96年度各類所得
    扣繳暨免稅扣繳憑單，聲請人於95年度之年度綜合所得為80
    9,674 元（見本院卷第13頁）及96年度之年度綜合所得為59
    7,684 元（見本院卷第33頁，故95年度之平均月所得為67,
    473 （四捨五入至元），96年度之平均月所得為49,808元（
    四捨五入至元），顯與聲請人所陳：每月僅得賺取30,000
    元云云不符。依照客觀上之稅務資料所計算出之月所得，均
    超過聲請人所陳之每月所需最低金額31,802元（9,802+22,
    000） ，以此觀之，聲請人對於債務協商成立之金額似無任
    何「不可歸責於己之事由」而致履行困難。再者，復查諸聲
    請人所提供之財政部臺灣省南區國稅財產歸屬資料清單，聲
    請人於97年1 月間復取得位於新竹市之房屋一筆，面積91.8
    平方公尺，則苟聲請人已入不敷出，何以於97年間有資力再
    取得該房屋？又聲請人於該財產資料查詢之97年4 月間，尚
    有臺灣紙業股份有限公司、台東區中小企業銀行股份有限公
    司、中日國際企業股份有限公司、國賓大飯店股份有限公司
    股票，合計約有73,730元（見本院卷第10-11 頁），足見聲
    請人尚有多餘流動資產可供處分來償還部分債務協商成立之
    金額，並非如聲請人所陳，其已無任何資力來償還「過苛」
    之債務協商金額。此外，該財產歸屬資料清單上更顯示，聲
    請人於台南縣尚有3 筆土地合計141.52平方公尺，則聲請人
    之資產既還住所地以外之不動產，若聲請人有誠意還履行協
    商成立之金額，何以不變賣該3 筆土地以償還之？其既仍可
    保有該3 筆土地，顯見其尚有資力，且係一資力殷實之人。
    綜上，聲請人所稱其有「不可歸責於己之事由」而致履行困
    難，委不足採。
  (五)末按，對於消費借貸及信用卡或現金卡債務已與金融機構或
    依照債務協商機制協商成立者，非因「不可歸責於己之事由
    致履行顯有重大困難」不得再聲請更生，為消債清理條例第
    151 條第1 、5 、6 項所明訂，前已敘明；逵其立法意旨，
    主要即係對於在消債條例公佈施行前，已協商成立之上開種
    類之債務，不得無正當理由即再依照本條例聲請更生或清算
    ，以減緩消債清理條例公佈施行後對於債權人所享有原有債
    權利益既得權之衝擊，故立法者於衡量債權人之債權既得權
    與債務人藉由更生或清算程序獲得經濟地位重生之利益，以
    債務人是否有「不可歸責於己之事由致履行顯有重大困難」
    之情事，委由執法之法院個案判斷，以此作為調整債權人與
    債務人利害關係機制，故法院於審酌該項事由時，非經債務
    人已為相當合理之「釋明」時，即不得准許債務人聲請更生
    之請求。基此，本件聲請人在客觀上並無收入無法維持生活
    所需之情形，又聲請人亦未提出其他資料釋明有何其他「不
    可歸責於己之事由」而致履行困難，故本件聲請人之聲請即
    與消債清理條例第151 條第1 、5 、6 項所訂要件不符。
四、綜上，本件聲請人既未能提出完足之資料向本院釋明其有何
    不可歸責於己事由致履行困難，即與法律規定所得聲請更生
    之要件相違，而應駁回其更生之聲請，爰裁定如主文。
中    華    民    國    97    年    9     月    10    日
                  民事第三庭  法  官  吳志豪
以上正本證明與原本無異。
如不服本裁定，應於送達10日內向本院提出抗告狀，並繳納裁判
費新台幣1,000元。
中    華    民    國    97    年    9     月    10    日
                              書記官  劉音利


司法院資訊處製作；財團法人民間司法改革基金會備份。
